【裁判字號】    90,台上,1298
【裁判日期】    900308
【裁判案由】    違反毒品危害防制條例
【裁判全文】
最高法院刑事判決                                九十年度台上字第一二九八號
    上  訴  人  甲○○ 男民國.
    選任辯護人  吳天富律師
右上訴人因違反毒品危害防制條例案件，不服台灣高等法院台南分院中華民國八十九
年十二月二十日第二審判決（八十九年度上訴字第九○九號，起訴案號：台灣嘉義地
方法院檢察署八十九年度偵字第一四二五號），提起上訴，本院判決如左：
    主  文
原判決撤銷，發回台灣高等法院台南分院。
    理  由
本件原判決認定上訴人甲○○基於販賣第二級毒品安非他命圖利之概括犯意，以其所
有0000000000號行動電話作為聯絡之工具，主動撥打黃思學所有0000
000000號行動電話，詢問其是否欲購買安非他命，而於黃某應允並約定交易時
地後，再從彰化攜帶安非他命至約定之交易地點，以一手交錢一手交貨的方式，先後
於原判決附表所示時地，連續二次售賣如表列所示數量之第二級毒品安非他命予黃思
學施用。嗣黃思學於民國八十九年二月十六日晚上十時三十分許，在嘉義市○○街與
友愛路口為警查獲持有安非他命，供出其來源係向上訴人所購得，黃某並於翌（十七
）日上午十時許，配合警方辦案，以其0000000000號行動電話，撥打上訴
人之0000000000號行動電話，佯稱欲向其購買新台幣（下同）五千元之安
非他命，雙方並約定在彰化縣社頭鄉火車站前交易。俟上訴人攜帶安非他命至上開地
點欲與黃思學交易之際，為警當場查獲，並扣得上訴人所有安非他命一包（淨重零點
零八公克）、0000000000號行動電話一支。其嗣於警訊供出安非他命來源
係向綽號「貴武」者所購買，警方因而破獲柳貴武販賣安非他命犯行等情。因而撤銷
第一審所為不當之判決，改判仍論處上訴人連續販賣第二級毒品罪刑。固非無見。
惟查：(一)刑事訴訟法所稱應調查之證據，並不限於具有認定犯罪事實能力之證據，其
用以證明證據憑信性之證據，亦包括在內。本件原判決係以上訴人警訊之自白為認定
其犯罪之論據之一。而上訴人於審判中迭指其警訊曾遭刑求乙節，原判決理由對此固
說明上訴人於偵查及一審審理時已坦承販賣安非他命之事實，此部分自白其未爭執有
遭刑求，可以採信。警員蘇祐生、盧俊光均否認警方有刑求情事，且上訴人於案發翌
日，即八十九年二月十八日羈押於臺灣嘉義看守所，據該所收容人體檢表之傷痕紀錄
欄，記載為「無」，顯示其入所時身體各處並無任何的傷痕，有該體檢表一份可稽。
徵之上訴人若真遭警方刑求，為何於移送該管檢察署偵查後，未有隻字片語提及，顯
違常理等由，因認所為刑求之抗辯為不可採。然稽諸卷證，上訴人於一審法院並未坦
承本件販賣安非他命犯行，判決理由謂其於一審業已坦承該事實，已與卷證不符。而
依卷附台灣嘉義看守所收容人入所前身體健康調查狀況自述登記簿記載，上訴人於八
十九年二月十八日檢察官偵訊完畢當天，入所體檢時即指其警訊曾遭二、三名警員矇
住眼睛，打臉部、胸部、腹部、背部及以皮帶鞭打腳底，以腳踢其身體等處，其目前
胸部、臉部及腳較疼痛等情（見一審卷第二十八頁），其選任辯護人對此復提出證人
黃思學與上訴人友人案發後於八十九年四月二十八日之談話錄音及其譯文，就之多所
爭執。據該譯文內容記載，黃思學於談話中確表示警訊時不只上訴人遭毆打，其亦被
打等語（見一審卷第一一四至一一九頁），法院因之亦向警方調取上訴人警訊之錄音
帶（見同上卷第一二二、一二三頁）。則上訴人於警局之供述是否出於其自由意志以
及警員盧俊光於審判中所稱「做筆錄之方式是做完筆錄才錄音」等語（見同上卷第四
十二頁）之疑竇，或可由勘驗該警訊錄音內容究得實情，上開卷證關乎上訴人刑求抗
辯實否之認定，自有進一步詳查根究必要，況其選任辯護人亦嘗具狀為此請求（見一
審卷第一四一頁、原審卷第三十九頁），原審未予調查、審酌，判決內復未說明其無
調查必要，遽採上訴人之自白為其犯罪論據，非但證據調查未盡，抑且有判決理由不
備之可議。(二)有罪判決書所記載之犯罪事實，為論罪科刑適用法律之基礎，故凡於適
用法律有關之重要事項，必須詳加認定，明確記載，然後於理由內敘明犯罪事實所憑
之證據及認定之理由，始足為適用法律之依據。若事實未有此記載，而理由加以說明
，為理由失其依據。如事實有此記載，理由未予說明，則為理由不備，按諸刑事訴訟
法第三百七十九條第十四款規定，其判決當然為違背法令。原判決於理由內說明上訴
人於八十九年二月十七日被查獲當日，因係黃思學為配合警方辦案，向其偽稱欲購買
安非他命，實際上並無購買之真意，上訴人於與黃某聯絡後，既依約攜安非他命前往
交易，難謂無販賣之意，其已著手實施販賣毒品行為，嗣遭埋伏警察當場逮獲，致未
能完成販賣行為，應認該次行為成立販賣第二級毒品未遂罪。然於事實部分並未認定
上訴人該次售賣毒品行為係屬未遂，致其理由之論述，已失其事實依據。且該次經查
獲之安非他命是否上訴人自始基於販賣營利之犯意而購入，抑或係其取得毒品後，始
起意售賣圖利，此與其究應成立販賣毒品既遂或未遂罪名之判斷有關，原判決事實對
此未為明確認定，理由內亦未加以說明，逕認該次犯行應成立販賣第二級毒品未遂罪
，尚難認為適法。以上或係上訴意旨所指摘，或為本院得依職權調查之事項，應認原
判決有撤銷發回更審之原因。又販賣第二級毒品未遂，應論以毒品危害防制條例第四
條第二項、第五項之罪，原判決理由內謂應成立同條第四項罪名，論結欄亦贅引該項
，均有違誤，案經發回，併予指明。
據上論結，應依刑事訴訟法第三百九十七條、第四百零一條，判決如主文。
中      華      民      國     九十     年      三      月      八      日
                              最高法院刑事第五庭
                                  審判長法官  紀  俊  乾
                                        法官  黃  正  興
                                        法官  陳  東  誥
                                        法官  張  春  福
                                        法官  韓  金  秀
      右正本證明與原本無異
                                              書  記  官
中      華      民      國     九十     年      三      月     十三     日


司法院資訊處製作；財團法人民間司法改革基金會備份。
